【裁判字號】    98,簡上,9
【裁判日期】    980226
【裁判案由】    違反戶籍法
【裁判全文】
臺灣臺北地方法院刑事判決               98年度簡上字第9號
上  訴  人  臺灣臺北地方法院檢察署檢察官
被      告  甲○○
上列上訴人因被告違反戶籍法案件，不服本院於中華民國97年11
月27日所為97年度簡字第4575號第一審判決（聲請簡易判決處刑
案號：97年度偵字第21923 號、第24567 號），提起上訴，本院
合議庭為第二審判決如下：
    主  文
原判決撤銷。
甲○○共同冒用身分而使用他人交付之國民身分證，足以生損害
於公眾，處有期徒刑肆月，如易科罰金，以新臺幣壹仟元折算壹
日。
    事  實
一、甲○○前因信用欠佳遭限制出境，竟於民國96年間徵得吳俊
    慰之同意，由吳俊慰將其國民身分證交由甲○○冒名使用（
    吳俊慰經原判決判處有期徒刑2 月，緩刑2 年確定），甲○
    ○為求能順利冒用吳俊慰身分而使用吳俊慰之國民身分證，
    先於97年8 月5 日冒用吳俊慰名義，前往臺北市中山區戶政
    事務所，使用吳俊慰交付之國民身分證，擬將吳俊慰戶籍遷
    至臺北市中山區○○○路627 號6 樓並提供自己照片申請換
    發身分證，惟戶政事務所承辦人吳美琴發覺甲○○提供之新
    照片與原身分證上吳俊慰本人照片及檔存照片顯有差異，乃
    要求甲○○另覓家屬切結其為吳俊慰本人始可辦理。甲○○
    遂與吳俊慰及其弟吳岳澄商議後，吳俊慰繼續同意將其國民
    身分證交由甲○○冒名辦理遷移戶籍、換領換貼甲○○照片
    之新身分證，而吳岳澄亦明知甲○○擬冒用吳俊慰身分證，
    竟起意與甲○○共同基於冒用身分而使用他人身分證之犯意
    聯絡（吳岳澄亦經原判決判處有期徒刑2 月，緩刑2 年確定
    ），於翌日即97年8 月6 日前往臺北市中山區戶政事務所，
    在查訪書上切結甲○○係吳俊慰本人，致臺北市中山區戶政
    事務所承辦員因吳岳澄之切結誤信甲○○為本人，即於同日
    核准甲○○之申請，將吳俊慰戶籍遷入臺北市中山區○○○
    路627 號6 樓，並將甲○○提供之照片轉印至換領之吳俊慰
    身分證上而予以換發，甲○○取得換發之吳俊慰身分證後，
    即持以冒用身分而使用，足以生損害於公眾對於吳俊慰本人
    身分之識別及戶政事務所對於戶籍管理之正確性。嗣吳俊慰
    、吳岳澄於97年9 月17日至臺灣臺北地方法院檢察署自首，
    始查悉上情。
二、案經吳俊慰、吳岳澄自首暨臺北市政府警察局中山分局移請
    臺灣臺北地方法院檢察署檢察官聲請簡易判決處刑。
    理  由
一、上開犯罪事實，業據被告甲○○於本院警詢、偵訊及法院訊
    問時均坦白承認（見97年度偵字第21923 號卷第9 至12頁、
    第46至47頁、第57頁、本院98年度簡上字第9 號卷第17頁反
    面、第24頁），並經同案被告吳俊慰、吳岳澄供述屬實（見
    97年度他字第9233號卷第2 頁、97年度偵字第21923 號卷第
    17至19頁、第57頁），核與證人吳美琴即臺北市中山區戶政
    事務所人員證述被告前來辦理遷移戶籍及換發身分證等情相
    符（見97年度偵字第21923 號卷第57至58頁），並有臺北市
    中山區戶政事務所97年9 月17日北市中戶二字第0973105140
    0 號函、97年10月24日北市中戶二字第09731204900 號函、
    公務電話記錄附卷可稽（見97年度偵字第21923 號卷第20至
    27頁、97年度發查字第3112號卷第11至19頁、第59頁），是
    被告自白有上開證據足資佐證，堪認與事實相符，可以採信
    。綜上，本案事證明確，被告上開違反戶籍法之犯行，洵堪
    認定，應予依法論罪科刑。
二、核被告所為，係犯戶籍法第75條第3 項後段冒用身分而使用
    他人交付之國民身分證，足以生損害於他人罪。被告與同案
    被告吳岳澄有犯意聯絡及行為分擔，為共同正犯。原審依據
    刑事訴訟法第449 條第1 項前段、第3 項（原判決贅引第45
    0 條第1 項，應予更正）、第454 條第2 項、戶籍法第75條
    第3 項後段、刑法第11條前段、第28條、第41條第1 項前段
    ，判處被告有期徒刑3 月，如易科罰金，以新臺幣1 千元折
    算1 日，其認事用法量刑固非無據；然按刑事訴訟法第451
    條之1 第1 項、第4 項規定：「前條第1 項之案件，被告於
    偵查中自白者，得向檢察官表示願受科刑之範圍或願意接受
    緩刑之宣告，檢察官同意者，應記明筆錄，並即以被告之表
    示為基礎，向法院求刑或為緩刑宣告之請求」、「第1 項及
    前項情形，法院應於檢察官求刑或緩刑宣告請求之範圍內為
    判決，但有左列情形之一者，不在此限︰一被告所犯之罪不
    合第449 條所定得以簡易判決處刑之案件者。二法院認定之
    犯罪事實顯然與檢察官據以求處罪刑之事實不符，或於審判
    中發現其他裁判上一罪之犯罪事實，足認檢察官之求刑顯不
    適當者。三法院於審理後，認應為無罪、免訴、不受理或管
    轄錯誤判決之諭知者。四檢察官之請求顯有不當或顯失公平
    者」。經查，本案被告於偵查中向檢察官自白犯罪，並向檢
    察官表示願受有期徒刑4 月、不得緩刑之宣告，記明筆錄（
    見97年度偵字第21 923號卷第58頁），檢察官亦於聲請簡易
    判決處刑書中明確記載上開求刑之表示（見本院97年度簡字
    第4575號卷第4 頁反面至第5 頁），法院即應受檢察官上開
    求刑之拘束（臺灣高等法院暨所屬法院92年11月26日92年法
    律座談會刑事類提案第32號研討結果參照）。原判決既依檢
    察官之聲請逕以簡易判決處刑，並未因本案有何前揭刑事訴
    訟法第451 條之1 第4 項但書4 款所列例外情形而改依通常
    程序審理，則原判決未依檢察官所為有期徒刑4 月之聲請，
    逕判處被告有期徒刑3 月，顯係違反前揭刑事訴訟法第451
    條之1 第1 項、第4 項之規定，應由本院將原判決撤銷予以
    改判。
三、爰審酌：(一)被告竟因信用欠佳，洽由吳俊慰提供身分證並同
    意遷移戶籍、換發身分證，再由吳岳澄出具切結，以達成其
    冒用身分之目的，其犯罪惡性、手段及造成戶籍管理之損害
    非輕；(二)惟被告犯罪後，坦承犯行，態度尚可，其冒用身分
    僅1 月餘，損害未至擴大等一切情狀，依檢察官之求刑，判
    處有期徒刑4 月，並諭知易科罰金之折算標準，以示懲儆。
據上論斷，應依刑事訴訟法第455 條之1 第1 項、第3 項、第4
項、第369 條第1 項前段、第364 條、第299 條第1 項前段，戶
籍法第75條第3 項後段，刑法第11條前段、第28條、第41條第1
項前段，判決如主文。
本案經檢察官簡逸薇到庭執行職務。
中    華    民    國    98    年    2     月    26    日
                  刑事第六庭審判長  法  官  張永宏
                                    法  官  林孟皇
                                    法  官  林晏如
上正本與原本無異。
本件不得上訴。
                                    書記官  楊盈茹
中    華    民    國    98    年    2     月    27    日


司法院資訊處製作；財團法人民間司法改革基金會備份。
